ACORDAO-COMPLETO-2553425

ACÓRDÃO 6981/2022 ATA 35/2022 - PRIMEIRA CÂMARA

VISTO, relatado e discutido o pedido de reexame interposto por Rafael de Aguiar Barbosa em face do Acórdão 10742/2021-TCU-Primeira Câmara, que aplicou multas ao recorrente e a outro responsável, por irregularidades cometidas, com o uso de recursos federais, consubstanciadas na realização de pagamentos sem a devida cobertura contratual e na contratação direta sob a alegação de situação emergencial (art. 24, inc. IV, da Lei 8.666/1993) decorrente de omissão na adoção de providências.
ACORDAM os Ministros do Tribunal de Contas da União, reunidos em sessão da 1ª Câmara, ante as razões expostas pelo Relator e com fundamento nos arts. 32 e 48 da Lei 8.443/1992, em:
9.1. conhecer do pedido de reexame e negar-lhe provimento;
9.2. encaminhar cópia deste acórdão ao recorrente, com a informação de que a íntegra do relatório e do voto que o fundamentam está disponível no endereço eletrônico www.tcu.gov.br/acordaos.

Pedido de Reexame interposto por Rafael de Aguiar Barbosa em face do Acórdão 10.742/2021-1ª Câmara, que aplicou multas ao recorrente e a outro responsável, por irregularidades cometidas, com o uso de recursos federais, consubstanciadas na realização de pagamentos sem a devida cobertura contratual e na contratação direta sob a alegação de situação emergencial (art. 24, inc. IV, da Lei 8.666/1993) decorrente de omissão na adoção de providências.

Primeira Câmara

Secretaria de Estado de Saúde do Distrito Federal - SES/DF

3. Recorrente: Rafael de Aguiar Barbosa (XXX.988.354-XX)

13.1. Ministros presentes: Walton Alencar Rodrigues (Presidente), Benjamin Zymler e Jorge Oliveira (Relator).
13.2. Ministro-Substituto convocado: Weder de Oliveira.
13.3. Ministro-Substituto presente: Augusto Sherman Cavalcanti.

RAFAEL DE AGUIAR BARBOSA

JORGE OLIVEIRA

Ministro Walton Alencar Rodrigues

Adoto, como relatório, a instrução de peça 92, que contou com a anuência parcial do titular da Secretaria de Recursos - Serur:
"INTRODUÇÃO
1.	Trata-se de pedido de reexame interposto por Rafael de Aguiar Barbosa (peças 78-80) contra o Acórdão 10742/2021-TCU-Primeira Câmara, rel. Min. Walton Alencar Rodrigues (peça 62) . A deliberação recorrida apresenta o seguinte teor:
ACORDAM os Ministros do Tribunal de Contas da União, reunidos em Sessão da Primeira Câmara, com fundamento nos artigos 235 e 237 do Regimento Interno do TCU, e ante as razões expostas pelo relator, em:
9.1. conhecer da presente representação para, no mérito, considerá-la procedente;
9.2. considerar revéis Rafael de Aguiar Barbosa e José de Morais Falcão;
9.3. aplicar aos responsáveis Rafael de Aguiar Barbosa e José de Morais Falcão a multa individual prevista no art. 58, II, da Lei 8.443/1992, conforme discriminado a seguir, fixando-lhes o prazo de 15 (quinze) dias, a contar das notificações, para que comprovem, perante o Tribunal (art. 214, inciso III, alínea 'a', do Regimento Interno do TCU) , o recolhimento das dívidas ao Tesouro Nacional, atualizadas monetariamente desde a data do presente acórdão até a data dos efetivos recolhimentos, se forem pagas após o vencimento, na forma da legislação em vigor;
	RESPONSÁVEL
	VALOR (R$) 

	Rafael de Aguiar Barbosa
	50.000,00

	José de Morais Falcão
	35.000,00

9.4. autorizar, desde logo, nos termos do art. 28, inciso II, da Lei 8.443/1992, a cobrança judicial das dívidas caso não atendidas as notificações;
9.5. encaminhar cópia do presente acórdão ao representante, à Secretaria de Estado de Saúde do Distrito Federal e aos responsáveis.
HISTÓRICO
2.	Cuidam os autos de representação, com pedido de cautelar, formulada pelo Ministério Público do Distrito Federal e Territórios - MPDFT e pelo Ministério Público de Contas do Distrito Federal - MPCDF, acerca de possíveis irregularidades na contratação, por parte da Secretaria de Estado de Saúde do Distrito Federal - SES/DF, de empresa especializada na prestação de serviços de neonatologia, com emprego de recursos federais oriundos do Sistema Único de Saúde.
3.	Os representantes deram notícia das seguintes irregularidades:
	1) utilização de recursos federais com o objetivo de contratar, sem licitação, a empresa Intensicare Gestão em Saúde Ltda., para a prestação de serviços de neonatologia no Hospital Regional de Santa Maria - HRSM;
	2) utilização de recursos federais para o custeio de serviços prestados sem a adequada cobertura contratual; e
	3) terceirização da prestação dos serviços médicos no HRSM, incluindo a ausência da indicação das providências adotadas para que a SES/DF prestasse, de forma direta, os serviços à população.
4.	A SES/DF celebrou com a mencionada empresa, inicialmente, o Contrato 128, em 17/10/2012 (peça 4, p. 280-285) , por dispensa de licitação, fundamentada no art. 24, inc. IV c/c art. 26 da Lei 8.666/1993, com vigência de até 180 dias, ou seja, até 15/4/2013.
5.	A seguir, celebrou o Contrato 221, em 5/12/2013 (peça 4, p. 91-97) , com vigência de até 180 dias, ou seja, até 3/6/2014. No entanto, o contrato foi aditado, em 2/6/2014 (peça 4, p. 116-117) , pelo prazo de até 60 dias, ou seja, até 1/8/2014, com base no art. 57, inciso II e § 4º, da Lei 8.666/1993 (prestação de serviços contínuos) .
6.	Durante o período de 16/4 a 4/12/2013, houve prestação de serviços sem cobertura contratual, custeados pela emissão de ordens bancárias no total de R$ 1.485.185,48, com a utilização de recursos federais do Fundo Nacional de Saúde (peça 2, p. 274) . Também se identificou a prestação de serviços sem cobertura contratual durante o ano de 2016, com a emissão de ordens bancárias no total de R$ 10.930.220,10 (peças 52, p. 12, e 26, p. 11-14) .
7.	Por meio de despacho, em 26/9/2014 (peça 9) , o relator, Exmo. Min. Walton Alencar Rodrigues, conheceu da representação, mas indeferiu a medida cautelar pleiteada pelos representantes. Determinou, ainda, a oitiva da SES/DF, para que se manifestasse sobre os fatos apontados na representação.
8.	Notificada, em 30/9/2014 (peças 10 e 13) , a SES/DF apresentou resposta (peça 19) .
9.	A seguir, em 24/10/2016, tendo em vista a necessidade de maiores esclarecimentos, promoveu-se diligência à SES/DF (peças 20-23) , que apresentou informações adicionais, em 31/1/2017 (peças 24-39) .
10.	Depois disso, em 17/9/2020, foi promovida a audiência dos responsáveis pelas irregularidades identificadas (peças 52-57) . Rafael de Aguiar Barbosa, na qualidade de Secretário de Saúde do Distrito Federal, foi ouvido por (peça 52, p. 19-20) :
	1) 'ratificar a dispensa de licitação em 28/11/2013 (peça 4, p. 89) e assinar o Contrato 221/2013 (peça 4, p. 91-97) , sem a observância das exigências estabelecidas no artigo 24, IV, da Lei de Licitações, quando deveria ter adotado as medidas necessárias à tempestiva realização de processo licitatório;'
	2) omitir-se 'no dever de adotar, durante a vigência do Contrato 128/2012, as medidas necessárias ao saneamento da situação emergencial, com a consequente prestação de serviços sem cobertura contratual, no período entre 16/4/2013 e 5/12/2013 (fim da vigência do Contrato 128/2012 e início da vigência do Contrato 221/2013) , em desobediência ao art. 60, da Lei 8666/1993, quando deveria ter adotado as medidas necessárias à tempestiva licitação para a contratação dos serviços. (parágrafo 90 da instrução) ;'
11.	José de Moraes Falcão, na qualidade de Subsecretário Geral de Administração da SES/DF, também foi ouvido por autorizar a dispensa de licitação referida no item 1 acima, em 28/11/2013 (peça 4, p. 87-88) .
12.	Tendo em vista que nenhum dos responsáveis apresentou justificativas e que não surgiram nos autos quaisquer elementos novos que pudessem conduzir a entendimento diverso do que motivou a realização das audiências, foi proferido, em 3/8/2021, o Acórdão 10742/2021-TCU-Primeira Câmara, rel. Min. Walton Alencar Rodrigues (peça 62) , mediante o qual, como visto acima, a representação foi julgada procedente e os responsáveis foram condenados ao pagamento de multas, com base no art. 58, inc. II, da Lei 8.443/1992.
13.	Inconformado, Rafael de Aguiar Barbosa interpõe pedido de reexame, que é objeto da presente análise.
EXAME DE ADMISSIBILIDADE
14.	Reitera-se o exame preliminar de admissibilidade (peças 82-83) , acolhido por despacho do relator, Exmo. Ministro Jorge Oliveira, que conheceu do recurso, suspendendo os efeitos dos itens 9.1, 9.3 e 9.4 do acórdão recorrido, em relação ao recorrente (peça 86) .
EXAME técnico
	15.	Delimitação
15.1.	A presente instrução tem por objeto apreciar:
a) em preliminar:
a.1) a prescrição da pretensão punitiva;
a.2) a nulidade da audiência do recorrente.
b) no mérito, a regularidade da dispensa de licitação com base em situação de emergência e da prestação de serviços sem cobertura contratual.
	PRELIMINARES
16.	A prescrição da pretensão punitiva.
16.1.	Análise:
16.2.	Procede-se à análise desse tema, apesar de não ter sido levantado pelo recorrente, em observância à orientação desta secretaria e por se tratar de matéria de ordem pública.
16.3.	No exame da prescrição, a Serur tem adotado os entendimentos detalhados na peça 91, que contém estudo e pronunciamentos anteriores da secretaria sobre o tema. Nessas manifestações estão desenvolvidas as seguintes premissas, que serão utilizadas no presente exame:
	a)  ao julgar o RE 636886, o STF conferiu nova interpretação ao art. 37, § 5º, da Constituição Federal, fixando a tese de que 'é prescritível a pretensão de ressarcimento ao erário fundada em decisão de Tribunal de Contas';
	b)  as pretensões punitiva e de ressarcimento devem observar o mesmo regime na atividade de controle externo, dado o objetivo comum da prescrição, de fixar prazo para o Tribunal de Contas agir, para caracterizar o ilícito, identificar seu autor, dimensionar as consequências da conduta e impor as consequências legais, independentemente de tais consequências terem natureza punitiva ou ressarcitória;
	c)  até que sobrevenha norma específica, entende-se que a prescrição das pretensões punitiva e de ressarcimento, no processo de controle externo, deve observar o regime da Lei 9.873/1999, na linha dos recentes pronunciamentos do STF a respeito. Nada obstante, também será realizado o exame da prescrição segundo o prazo decenal previsto no Código Civil.
	Análise da prescrição segundo os critérios do Código Civil
16.4.	No que se refere à pretensão punitiva, o TCU tem tradicionalmente aplicado os critérios definidos no Acórdão 1441/2016-TCU-Plenário, que, em incidente de uniformização de jurisprudência, orientou-se pela aplicação do Código Civil. Por esse acórdão, em linhas gerais, a prescrição subordina-se ao prazo geral de dez anos (CC, art. 205) , contado, no caso de relação jurídica contratual, a partir da data da ocorrência do fato ilícito ou da consumação do dano e interrompido pelo ato que ordenar a citação, a audiência ou a oitiva da parte.
16.5.	No caso em exame, não ocorre a prescrição segundo esses critérios, uma vez que a audiência dos responsáveis foi ordenada em 17/09/2020 (pronunciamento do Diretor da SecexSaúde/D1, à peça 53) , bem menos de dez anos depois da data do término da vigência do Contrato SES/DF 128 (peça 4, p. 280-285) , em 15/4/2013, e da data de autorização e ratificação da dispensa de licitação para a celebração do Contrato SES/DF 221/2013, em 28/11/2013 (peça 4, p. 87-89) .
16.6.	Assim, conclui-se que não haverá incidência da prescrição punitiva, de acordo com os parâmetros do Código Civil, conforme explicitados no Acórdão 1441/2016-TCU-Plenário.
	Análise da prescrição pelo regime da Lei 9.873/1999
16.7.	Para aplicação das premissas fixadas na Lei 9.873/1999 ao caso em exame, é preciso considerar os seguintes parâmetros:
	Termo inicial:
16.8.	Em seu art. 1º, a Lei 9.873/1999 determina que o prazo prescricional se inicia a partir 'da data da prática do ato ou, no caso de infração permanente ou continuada, do dia em que tiver cessado'.
16.9.	A determinação do termo inicial do referido prazo extintivo sofre influência do que foi decidido pelo STF no julgamento da Ação Direta de Inconstitucionalidade 5509 (rel. Min. Edson Fachin) , proferido na sessão de 11/11/2021, posteriormente à decisão proferida no RE 636886. Os critérios definidos nessa deliberação foram sintetizados no pronunciamento proferido pelo titular desta unidade nos autos do TC Processo 013.393/2017-0:
12.	Nesse sentido, o voto do Ministro Edson Fachin trouxe uma regra geral e algumas hipóteses de aplicação casuística. Como regra geral, ficou estabelecido que 'o termo inicial da contagem do prazo deve ser o da entrada do processo de fiscalização no âmbito do Tribunal de Contas, ou dos órgãos que, por lei, são encarregados pelo controle interno'.
13.	Essa regra geral teve sua aplicação explicitada para algumas situações particulares, a saber:
	a) no caso de omissão de prestação de contas: 'o dano a ser apurado pela ausência de prestação de contas tem o lapso prescricional iniciado na data em que as contas deveriam ter sido entregues';
	b) na hipótese de irregularidades detectadas no exame da prestação de contas: 'o procedimento prévio à instauração da tomada de contas ... deve ser encerrado o quanto antes, sendo que as irregularidades que tenham porventura sido nele identificadas somente terão iniciada a fluência do prazo prescricional após a competente comunicação para o órgão de controle interno ou para o Tribunal de Contas';
	c) em irregularidades constatadas em fiscalizações, denúncias e representações: 'Finalmente, deve-se contar o prazo prescricional a partir da data do conhecimento da irregularidade nos casos em que, por iniciativa própria, o Tribunal realiza auditorias ou inspeções, assim como nos casos em que a ele são diretamente levadas as informações necessárias para a instauração de tomada de contas especial'.
16.10.	Com as devidas vênias, entende-se que a primeira regra não é geral, mas se refere ao caso de irregularidades verificadas em fiscalizações realizadas pelo próprio órgão jurisdicionado.
16.11.	No caso em questão, de qualquer forma, trata-se de irregularidades detectadas por meio de representação, em que o termo inicial do prazo prescricional começa a fluir a partir do recebimento das informações pelo Tribunal, que se evidenciou pela protocolização do presente processo, em 16/9/2014 (peça 1) .
	Prazo:
16.12.	A Lei 9.873/1999 apresenta um prazo geral, de cinco anos (art. 1º) , e um prazo especial, previsto no art. 1º, § 2º, a saber: 'quando o fato objeto da ação punitiva da Administração também constituir crime, a prescrição reger-se-á pelo prazo previsto na lei penal'.
	Prescrição intercorrente:
16.13.	Nos termos do art. 1º, § 1º, da Lei 9.873/1999, opera-se a prescrição intercorrente se o processo ficar paralisado por mais de três anos, aguardando 'julgamento ou despacho'.
16.14.	Note-se que há correlação entre essa hipótese e as causas de interrupção da prescrição do art. 2º. Com efeito, uma vez interrompida a prescrição por alguma das hipóteses do art. 2º, o processo não pode ficar inativo, sem qualquer inovação processual relevante, por mais de três anos.
16.15.	A finalidade da prescrição intercorrente, com seu prazo próprio, é a de assegurar a eficiência e celeridade nas apurações administrativas. Seria contrária a essa finalidade a paralisação injustificada do processo por período maior que o triênio estabelecido para a hipótese.
	Interrupções:
16.16.	No regime da Lei 9.873/1999, verificam-se causas interruptivas da prescrição, listadas a seguir:
	1) Interrupção por ato inequívoco de apuração do fato ou por ato que promove o andamento do processo: trata-se da interrupção da prescrição 'por qualquer ato inequívoco, que importe apuração do fato' (Lei 9.873/1999, art. 2º, II) , ou por atos que evitam a paralisação do processo, prevenindo a prescrição intercorrente, como despacho e julgamento (Lei 9.873/1999, art. 1º, § 1º) . No caso, por esse fundamento, a prescrição foi interrompida, entre outros:
1.1) pela oitiva da SES/DF, efetivada em 30/9/2014 (peças 10 e 13) ;
1.2) pela realização de diligência junto à SES/DF, em 24/10/2016 (peças 20-23) .
	2) Interrupção pela citação ou audiência dos acusados: trata-se da interrupção da prescrição 'pela notificação ou citação do indiciado ou acusado, inclusive por meio de edital' (Lei 9.873/1999, art. 2º, I) . No caso, por esse fundamento, a prescrição foi interrompida em 17/9/2020, quando foi determinada a audiência dos acusados, por pronunciamento do Secretário de Controle Externo da Saúde (peça 53) .
	3) Interrupção pela decisão condenatória recorrível (Lei 9.873/1999, art. 2º, inciso III) : por esse fundamento, houve a interrupção em 3/8/2021, data da sessão em que foi proferido o acórdão condenatório (peça 62) .
16.17.	Verifica-se, portanto, que, em relação ao termo inicial de prescrição, em 16/9/2014, o prazo de cinco anos foi interrompido pela oitiva e diligência junto à SES/DF, em 30/9/2014 e 24/10/2016, pela audiência dos acusados, em 17/9/2020, e pelo proferimento do acórdão condenatório, em 3/8/2021.
16.18.	Evidencia-se, no entanto, que o presente feito ficou paralisado por mais de três anos, pendente de julgamento ou despacho, entre a realização de diligência junto à SES/DF, em 24/10/2016, mesmo considerando-se a data da última resposta recebida do órgão, em 31/1/2017 (peça 39) , e a audiência dos acusados, em 17/9/2020.
16.19.	Compulsando-se os autos, verifica-se que, nesse interregno, ocorreram devoluções de autos processuais à SES/DF, em agosto e outubro de 2017 (peças 40-43) , atos que não podem ser considerados como de inequívoca apuração dos fatos ou promotores de impulso processual.
16.20.	Em 3/4/2020 e 15/9/2020, houve a anexação de elementos comprobatórios aos autos (peças 44-51) , ato que até pode ser considerado como de apuração dos fatos, mas que também se deu mais de três anos após a conclusão da diligência junto à SES/DF, em 31/1/2017.
16.21.	Assim, demonstra-se que não haverá incidência da prescrição punitiva geral, mas que haverá a da prescrição intercorrente, caso se adote como referência a Lei 9.873/1999, o que impõe como consequência a conclusão de que não será viável a aplicação das sanções impostas pelo acórdão condenatório.
	Conclusão sobre a prescrição
16.22.	No presente processo, por conseguinte, não haverá a ocorrência da prescrição, caso se adote o Código Civil, mas incidirá a prescrição intercorrente, no caso de ambos os responsáveis, caso se adote a Lei 9.873/1999 como fundamento para análise.
	17.	A nulidade da audiência do recorrente.
17.1.	Alegações (peça 78, p. 2) :
17.2.	O recorrente não recebeu o Ofício 55313/2020-TCU-Seproc (peça 54) . O AR (peça 56) foi recebido em 14/10/2020 por Jailson Lima, porteiro do condomínio em que reside o servidor.
17.3.	Análise:
17.4.	Os argumentos do recorrente não merecem prosperar, tendo em vista que, no âmbito deste Tribunal, considera-se válido o recebimento da correspondência no endereço do responsável, não sendo necessária a comprovação da entrega em suas mãos.
17.5.	Nos termos do art. 22 da Lei 6.538/1978, os responsáveis pelos edifícios, aqui incluídos os administradores, gerentes, porteiros, zeladores ou empregados, são credenciados a receber objetos de correspondência endereçados a qualquer de suas unidades, respondendo pelo seu extravio ou violação.
17.6.	Nesse contexto, a jurisprudência deste Tribunal admite, quando exigida pela lei apenas a entrega de notificação no endereço da parte, que é válido o recebimento por porteiro ou zelador do prédio (e.g., Acórdão 1251/2019-TCU-Plenário, rel. Aroldo Cedraz, 5793/2017-2ª Câmara, rel. Vital do Rêgo, e 8886/2011-1ª Câmara, rel. Weder de Oliveira) .
17.7.	Destaque-se o seguinte excerto do voto condutor do Acórdão 2664/2014-TCU-Plenário, rel. Augusto Sherman:
14. Também não procede a arguição de nulidade invocada sob o pretexto de que, mesmo se fosse utilizado o endereço do Rio de Janeiro, a entrega do expediente teria que ocorrer na sala 501 daquele edifício, fato que não estaria comprovado. A respeito, assinalo que a jurisprudência pátria tem se orientado pela aplicação do Princípio da Aparência para considerar válida as citações entregues em situações análogas. Veja-se, nesse sentido, excertos dos ementários a seguir transcritos:
TRT-6 - Agravo de Instrumento em Recurso Ordinário 148001442008506:
'Válida é a notificação entregue a porteiro de edifício onde o procurador da parte possui escritório, fluindo os prazos processuais a partir da entrega ao porteiro. A entrega das correspondências diretamente aos condôminos é de responsabilidade do condomínio, que deve arcar com o ônus de qualquer atraso, em nada interferindo nos prazos legais'.
TJ-RS - Apelação Cível AC 195100110 RS
'Entende-se válida a entrega de notificação a doméstico, porteiro de edifício, etc., que passa recibo, presumindo-se, até prova em contrário, o seu recebimento pelo notificando'.
 (...) 
15. Na mesma linha jurisprudencial, o Superior Tribunal de Justiça - STJ já expressou que é válida a citação recebida por porteiro do prédio quando a lei exigir apenas a entrega de notificação no endereço da parte. Nesse sentido, dispôs o RHC 20.823/RS em situação relacionada a débito fiscal:
' (...) basta apenas a prova de que a correspondência foi entregue no endereço do domicílio fiscal do contribuinte, podendo ser recebida por porteiro do prédio ou qualquer outra pessoa a quem o senso comum permita atribuir a responsabilidade por sua entrega, cabendo a contribuinte demonstrar a ausência dessa qualidade'.
17.8.	Mais recentemente, o novo Código de Processo Civil, de aplicação subsidiária aos processos desta Corte de Contas, acolheu expressamente a possibilidade de recebimento de notificação de condômino por porteiro e assemelhados:
Art. 248. (...) 
§ 4º Nos condomínios edilícios ou nos loteamentos com controle de acesso, será válida a entrega do mandado a funcionário da portaria responsável pelo recebimento de correspondência, que, entretanto, poderá recusar o recebimento, se declarar, por escrito, sob as penas da lei, que o destinatário da correspondência está ausente.
17.9.	Vale ressaltar que o recorrente não questiona a validade do endereço para o qual foi enviado o Ofício TCU/Seproc 55313/2020, de 6/10/2020 (peças 54 e 56) , mas apenas traz informações sobre suposta não cientificação, afirmando que tal expediente não foi a ele entregue.
17.10.	A argumentação não merece prosperar, considerando que o recorrente não apresenta elementos hábeis a comprovar que o ofício de citação não lhe foi entregue. Ainda que existisse essa possibilidade, caberia ao recorrente manter alguma forma de controle local de suas correspondências, a fim de que estas chegassem a seu destino.
17.11.	Assim, considerando que o endereço para o qual foi enviado o ofício de citação está correto e que as comunicações processuais realizadas pelo TCU não exigem entrega pessoal ao destinatário, bastando que o Aviso de Recebimento - AR seja recebido no endereço do responsável constante da base de dados oficial, verifica-se que foi válida a comunicação do recorrente do teor do Ofício TCU/Seproc 55313/2020, não devendo prosperar a alegação de nulidade da notificação aventada.
	MÉRITO
	18.	A regularidade da dispensa de licitação com base em situação de emergência e da prestação de serviços sem cobertura contratual.
18.1.	Alegações (peça 78, p. 2-9) :
18.2.	Por meio dos Decretos 32.712 e 32.713/2011, foi decretada situação de emergência da saúde pública distrital.
18.3.	Esses decretos visavam reorganizar o sistema de saúde por meio da realização de concursos públicos, de processos seletivos de contratação temporária e do chamamento de médicos especialistas em neonatologia e pediatria, mas as vagas ofertadas durante os anos de 2011 e 2012 não foram minimamente providas.
18.4.	Em 2013 e 2014, esses procedimentos continuaram e foram convocados médicos especialistas mediante pagamento de horas extras.
18.5.	Mas a carência de profissionais não foi debelada, porque, por força da Portaria 26-Seap/DF, foram revogadas as autorizações para realização de concursos públicos ou processos seletivos simplificados.
18.6.	O pagamento de horas extras a médicos especialistas foi proibido por decisão judicial proferida no processo 2012.00.2.024269-3.
18.7.	Foi nesse quadro de desarticulação que o recorrente foi nomeado Secretário de Estado da Saúde.
18.8.	O Hospital Regional de Santa Maria - HRSM, até abril de 2011, tinha os seus serviços operados por uma Organização da Sociedade Civil de Interesse Público - Oscip, a Real Sociedade Espanhola de Beneficência.
18.9.	Por força da declaração de inconstitucionalidade de dispositivos da Lei Distrital 4.081/2008 (Processo 2009.00.2.012305-3 ADI, Acórdão 470862, rel. Lecir Manoel da Luz, DJe de 7/1/2011) e de Termo de Ajustamento de Conduta, o DF rescindiu a parceria.
18.10.	Por força de decisão judicial proferida no Processo 2010.01.1.146185-8 (8ª Vara de Fazenda Pública do Distrito Federal, Juiz Donizeti Aparecido da Silva, DJe de 25/10/2010) , a Intensicare foi compelida a se abster de retirar seu pessoal e material da UTI do HRSM.
18.11.	Em 21/1/2014, a empresa Intensicare notificou extrajudicialmente a SES/DF sobre a iminência de paralisação dos serviços de terapia intensiva e neonatologia do HRSM.
18.12.	Em 30/1/2014, os médicos da Intensicare registraram abaixo assinado comunicando atraso nos pagamentos de suas remunerações.
18.13.	Em outubro de 2012, além da decretação de emergência da saúde pública, a SES/DF deparou-se com a falta de médicos no dia 12, feriado, com possibilidade de interrupção dos serviços.
18.14.	Foi nesse contexto que a SES/DF contratou emergencialmente a empresa para a prestação de serviços no Centro Obstétrico do HRSM.
18.15.	O contrato teve vigência até 15/4/2013. A persistência da situação de emergência no DF forçou a contratação, em dezembro de 2013, dessa mesma empresa.
18.16.	Em ambos os casos, foram obedecidas as formalidades da contratação emergencial, em especial, a justificativa de preço, a manifestação do órgão jurídico e a publicação do extrato contratual.
18.17.	Análise:
18.18.	O recorrente foi nomeado Secretário de Saúde do DF por decreto publicado no DODF, Edição Especial, de 1/1/2011 (peça 4, p. 301) . Nessa mesma data, foi editado o Decreto 32.713, que decretou situação de emergência na saúde pública distrital, mas apenas por 180 dias, isto é, até 30/6/2011 (arts. 1º e 5º) .[footnoteRef:2] Houve equívoco na referência ao Decreto 32.712/2011 pelo recorrente, pois este dispôs sobre a criação da Faculdade de Educação do Distrito Federal - FEDF.[footnoteRef:3] [2:  http://www.sinj.df.gov.br/sinj/Norma/67066/Decreto_32713_01_01_2011.html, acessado nesta data.]  [3:  http://www.sinj.df.gov.br/sinj/Norma/67024/exec_dec_32712_2010.html, acessado nesta data.] 
18.19.	Segundo informa o recorrente, em abril de 2011, por força de decisão do Tribunal de Justiça do DF - TJDFT em ADI, o Hospital Regional de Santa Maria - HRSM deixou de ser operado pela Oscip a que coubera essa atribuição até então, a Real Sociedade Espanhola de Beneficência.
18.20.	No feriado de 12/10/2012, ainda segundo o recorrente, a SES/DF teria enfrentado falta de médicos, com possibilidade de interrupção dos serviços.
18.21.	Logo a seguir, em 17/10/2012, mas bem depois do término do período de emergência decretado, foi celebrado o Contrato 128, entre o GDF e a Intensicare (peça 4, p. 280-285) , por dispensa de licitação, fundamentada no art. 24, inc. IV, da Lei 8.666/1993, com vigência de até 180 dias, ou seja, até 15/4/2013. Argumenta o recorrente que isso decorreu da falta de provimento das vagas de médicos neonatologistas e pediatras ofertadas durante os anos de 2011 e 2012, mas não apresenta qualquer evidência nesse sentido.
18.22.	Por meio da Portaria Seap/DF 26, publicada no DODF de 26/2/2013,[footnoteRef:4] foram revogadas as autorizações para a realização, entre outros, de concursos para o provimento de vagas de médicos, enfermeiros e técnicos em saúde que haviam sido genericamente deferidas pelas Portarias Seplag 15, de 29/1/2010,[footnoteRef:5] e Seap 17, de 31/3/2011.[footnoteRef:6] [4:  http://www.sinj.df.gov.br/sinj/Norma/73512/Portaria_26_25_02_2013.html, acessado nesta data.]  [5:  http://www.sinj.df.gov.br/sinj/Norma/62273/Portaria_15_28_01_2010.htmlA, acessado nesta data.]  [6:  http://www.sinj.df.gov.br/sinj/Norma/75378/Portaria_17_31_03_2011.html, acessado nesta data.] 
18.23.	O recorrente menciona também a proibição ao pagamento de horas extras a médicos determinada por decisão no AGI 2012.00.2.024269-3. Aparentemente, refere-se à decisão publicada em 10/5/2013, que rejeitou embargos de declaração opostos pelo DF naqueles autos.[footnoteRef:7] [7:  https://bit.ly/3QNu2VR, acessado nesta data.] 
18.24.	Refere ainda que, por decisão proferida no processo 2010.01.1.146185-8, publicada em 25/10/2010, teria disso determinado à Intensicare que se abstivesse de retirar seu pessoal e material da UTI do HRSM. Na verdade, no referido processo, encontra-se decisão com esse teor, mas proferida no dia 22/11/2010[footnoteRef:8] e confirmada por sentença proferida em 13/8/2013.[footnoteRef:9] [8:  https://bit.ly/3cbTPbr, acessado nesta data.]  [9:  https://bit.ly/3Co7cjd, acessado nesta data.] 
18.25.	Em 5/12/2013, foi celebrado o Contrato 221 entre o GDF e a Intensicare (peça 4, p. 91-97) , novamente por dispensa de licitação fundamentada no art. 24, inc. IV, da Lei 8.666/1993, com vigência inicial de até 180 dias, ou seja, até 3/6/2014, mas aditado, em 2/6/2014, pelo prazo de até 60 dias, ou seja, até 1/8/2014 (peça 4, p. 116-117) .
18.26.	Como visto acima, foi por ratificar a dispensa de licitação e por assinar esse contrato, sem ter adotado previamente as medidas necessárias à tempestiva realização de processo licitatório, desde a celebração do contrato anterior (128/2012) , que o recorrente foi multado neste processo.
18.27.	O recorrente menciona, ainda, que a Intensicare notificou extrajudicialmente a SES/DF, em 21/1/2014, sobre a iminência de paralisação dos serviços de terapia intensiva e neonatologia do HRSM, e que os médicos da empresa registraram abaixo assinado, em 30/1/2014, comunicando atraso nos pagamentos de suas remunerações. Mas esses fatos são posteriores à celebração do Contrato 221/2013, que é questionada nestes autos.
18.28.	Sobre a caracterização da situação de emergência que justifica a dispensa de licitação com base no art. 24, inc. IV, da Lei 8.666/1993, observa Marçal Justen Filho que:
 (...) a urgência deve ser concreta e efetiva. Não se trata de urgência simplesmente teórica. Deve ser evidenciada a situação concreta existente, indicando-se os dados que evidenciam a urgência. Suponha-se, por exemplo, uma aquisição de medicamentos a ser efetivada pela Administração Pública. Colocada a questão em termos gerais, nunca caberia a licitação. A solução é claramente equivocada, eis que o fundamental reside na relação entre a necessidade a ser atendida e a solução concreta adequada. Em muitos casos, a Administração dispõe de tempo suficiente para realizar a licitação e promover o contrato que atenderá a necessidade. O problema reside na impossibilidade de aguardar o tempo necessário à licitação (...) .
Comentários à Lei de Licitações e Contratos Administrativos. 14ª ed. São Paulo: Diálética, 2010. P. 306.
18.29.	Do mesmo modo que a aquisição de medicamentos, o provimento de pessoal e equipamentos para o funcionamento de hospital público, como no caso em exame, atende a uma necessidade premente, cujo atendimento não pode sofrer interrupção. Nem por isso, toda contratação com essa finalidade pode ser reputada como urgente, pois é possível que a Administração se organize para prover a continuidade no atendimento a essa necessidade por meio da tempestiva realização de procedimentos licitatórios.
18.30.	No caso considerado, o Contrato 128 foi firmado pelo GDF com a Intensicare em 17/10/2012, em caráter emergencial, com vigência de apenas 180 dias. Ou seja, desde a data da celebração do contrato, tendo em vista a sua curta duração, a Administração Distrital já deveria se organizar para providenciar a contratação regular da gestão do Hospital Regional de Santa Maria. Cabe avaliar aqui se os óbices apontados pelo recorrente justificam sua omissão na adoção dessa providência.
18.31.	O recorrente confere grande relevância à declaração de situação de emergência na área de saúde no DF, por meio do Decreto 32.713, de 1/1/2011. Mas, além de se tratar de ato unilateral da Administração, que, por si só, não comprova a efetiva existência de emergência, muito menos no caso específico do HRSM, o decreto vigorou por apenas 180 dias, até 30/6/2011, muito antes do período discutido nestes autos, transcorrido entre as duas contratações, em 17/10/2012 e 5/12/2013.
18.32.	Cita também o afastamento da Oscip que administrava o HRSM, em abril de 2011. Novamente, trata-se de fato muito anterior ao período questionado.
18.33.	Além disso, menciona a Portaria 26, de 26/2/2013, que revogou, sem maiores considerações, duas outras portarias, de 2010 e 2011, que apenas autorizavam genericamente a realização de concursos para o provimento de vagas de médicos, enfermeiros e técnicos em saúde, sem sequer mencionar as especialidades. Cita também a vedação de pagamento de horas extras a médicos por força de decisão judicial, em 10/5/2013.
18.34.	Nada disso justifica porque a Administração Distrital, sob a direção do recorrente, não tomou providências, desde outubro de 2012, para providenciar a contratação de profissionais de saúde para assumir diretamente a operação do HRSM, caso fosse essa a opção considerada mais adequada para a garantia da continuidade da prestação adequada de serviço naquela unidade de saúde.
18.35.	Por fim, o recorrente menciona determinação judicial à Intensicare formulada em novembro de 2010, para que mantivesse seu pessoal e equipamento na UTI do HRSM, confirmada por sentença proferida em 13/8/2013.
18.36.	Repita-se que, desde outubro de 2012, quando já se sabia há muito tempo das inadequações do serviço da Intensicare e, mesmo assim, se houve por bem contratá-la emergencialmente, a SES/DF já poderia ter tomado providências para viabilizar a contratação regular de empresa para assumir a operação do HRSM, caso se optasse por essa alternativa em lugar da gestão direta.
18.37.	Ante o exposto, conclui-se que o recorrente não apresenta dados que evidenciem que a SES/DF não dispusesse de condições e de tempo suficiente para assumir a gestão direta ou realizar licitação e celebrar contrato que atendessem às necessidades relacionadas à continuidade da operação do Hospital Regional de Santa Maria, evitando o surgimento de situação de urgência que levasse, como acabou ocorrendo, a nova contratação por dispensa de licitação.
18.38.	Nessa hipótese, embora não se sancione a contratação emergencial irregular em si, tendo em vista a necessidade imperiosa de manutenção do atendimento a objetivo de interesse público tutelado pela Administração, sanciona-se a conduta omissiva do administrador, a quem cabia a responsabilidade pela realização de licitação em momento oportuno.
18.39.	Nesse sentido, entre outros, os Acórdãos 1842/2017, rel. Vital do Rêgo, e 1122/2017, rel. Benjamin Zymler, ambos do Plenário, 1312/2016-1ª Câmara, rel. Weder de Oliveira, e 2240/2015-1ª Câmara, rel. Benjamin Zymler.
18.40.	Alegações (peça 78, p. 9) :
18.41.	A competência para licitar no DF era na época atribuída à Central de Compras, subordinada à Secretaria de Planejamento e Gestão do DF - Seplag/DF (Decretos 25.966, de 23/6/2005, e 27.607, de 5/1/2007) .
18.42.	Competia à SES/DF, nos termos do Decreto 32.713/2011, apenas definir suas necessidades e promover atos administrativos prévios.
18.43.	Análise:
18.44.	Essas afirmativas não condizem com a realidade, pois a responsabilidade do recorrente, nos presentes autos, decorre justamente de ter ratificado a dispensa de licitação referente à segunda contratação emergencial de serviço de neonatologia para o HRSM (peça 4, p. 89) e de ter, a seguir, firmado o contrato com a empresa Intensicare Gestão em Saúde Ltda., para a execução desse objeto (peça 4, p. 91-97) .
18.45.	Portanto, se a competência para licitar, à época, eventualmente não lhe coubesse, como secretário de saúde, o fato é que arrogou a si essa atribuição, ato que lhe impõe inequívoca responsabilidade pela contratação direta promovida fora dos parâmetros legais.
18.46.	Alegações (peça 78, p. 9) :
18.47.	A dispensa de licitação mediante contrato emergencial deveu-se à ausência de finalização do processo competente, quando se iniciou a gestão do recorrente.
18.48.	Quanto ao período em que os serviços foram prestados sem cobertura contratual, não compete ao Secretário de Saúde do DF acompanhar contratos, mas sim ao gestor designado.
18.49.	Em 2014, promoveu-se concurso público, com expressiva quantidade de candidatos aprovados em pediatria, conforme lista divulgada em 8/12/2014. Todavia, o GDF se viu impedido de convocar os profissionais aprovados, porque foi compelido, por ordem judicial, a pagar valores indenizatórios (sem cobertura contratual) à empresa Intensicare.
18.50.	Análise:
18.51.	O cronograma traçado acima demonstra claramente que a contratação indevida em dezembro de 2013 imputada ao recorrente nada teve a ver com qualquer processo que estivesse em andamento no início de sua gestão, quase três anos antes, em janeiro de 2011, do que, aliás, não se apresenta qualquer evidência.
18.52.	Não procede a tentativa do recorrente de esquivar-se de responsabilidade pela realização de pagamentos sem cobertura contratual no período entre o final da vigência do Contrato 128, em 15/4/2013, e a assinatura do Contrato 221, em 5/12/2013.
18.53.	O contrato vencido fora firmado entre a empresa Intensicare e a SES/DF, representada, nesse ato, pelo recorrente (peça 4, p. 280-285) , sendo sem dúvida um dos mais relevantes da pasta, de modo que não se concebe que a prática de irregularidade grosseira como a realização de pagamentos sem cobertura contratual tenha ocorrido sem a sua ciência e concordância. A culpa, direta ou in vigilando, lhe competia, tanto como signatário do contrato quanto como titular da pasta em que se praticaram tais irregularidades.
18.54.	Eventuais dificuldades para a contratação de profissionais de saúde em 2014 fogem ao escopo deste processo, que trata unicamente dos pagamentos sem cobertura contratual e da contratação indevida por dispensa de licitação ocorridos em 2013.
18.55.	Alegações (peça 78, p. 10) :
18.56.	Por meio do Parecer Normativo 27/2015, a PGDF recomendou à SES/DF que 'os processos de contratação direta deverão ser analisados juridicamente, competência que, em razão da urgência ora descrita, poderá ser exercida pela AJL/SES'.
18.57.	No caso do Contrato SES/DF 128/2012, o processo de contratação emergencial foi analisado pela AJL/SES, sendo descabido imputar dolo ao recorrente pela ausência de manifestação da Procad/PGDF.
18.58.	Análise:
18.59.	A celebração do Contrato SES/DF 128/2012 não foi questionada no acórdão recorrido. De qualquer modo, mesmo quanto à celebração do Contrato SES/DF 221/2013, a definição do órgão responsável pela expedição de parecer jurídico é questão formal, absolutamente indiferente para a definição sobre a responsabilidade do recorrente pela irregularidade nos fundamentos utilizados.
18.60.	Alegações (peça 78, p. 10-12) :
18.61.	Com a instituição do Sistema Único de Saúde - SUS, a saúde pública do DF sofreu com a pressão da população do entorno, cujos impactos foram fortemente vivenciados no HRSM.
18.62.	No caso, a contratação foi antecedida por decretação da situação de emergência. Se o recorrente assim não agisse, os serviços no HRSM seriam paralisados. Há prova robusta nos autos de frustradas realizações de concursos públicos e de processos seletivos no período de 2011 a 2014. Esse cenário não era restrito ao DF, mas nacional
18.63.	Havia emergência que exigia a dispensa de licitação e não havia óbice à apresentação de propostas em dias ou horas.
18.64.	O TCU, tratando da razoabilidade e proporcionalidade em contratações públicas, estabeleceu que o ato que eventualmente extrapole parâmetros usuais deve ser balizado conforme suas possíveis consequências e a existência de alternativas, de sacrifícios potenciais insuportáveis ao interesse público e de iminente perigo ou risco de vida.
18.65.	O caso em exame se amolda à inexigibilidade de conduta diversa, causa supralegal da exclusão da culpabilidade.
18.66.	Dada a inexistência nos autos de qualquer evidência que indique ato, comissivo ou omissivo, e elementos subjetivos dos tipos, é insustentável a alegada prática de ato ímprobo ou irregular pelo recorrente. Ao contrário, há demonstração da sua boa-fé.
18.67.	Análise:
18.68.	Como já amplamente discutido acima, os óbices reiterados pelo recorrente neste tópico não foram suficientes para a configuração de situação de emergência que justificasse a realização de pagamentos sem cobertura contratual e a contratação por dispensa de licitação da empresa Intensicare efetuada em dezembro de 2013.
18.69.	A situação de emergência foi provocada pela negligência do recorrente em tomar medidas tempestivas para promover a retomada da gestão direta do HRSM ou a contratação de empresa para dar continuidade à operação daquela unidade, de modo que era exigível, sim, que tivesse adotado conduta diversa.
18.70.	Evidentemente, a falta de diligência do recorrente no exercício de suas funções, que resultou em pagamentos e contratação irregulares, não configura boa-fé.
18.71.	Alegações (peça 78, p. 12-13) :
18.72.	A SES/DF não contratou a empresa na tentativa de mudar o escopo das atividades. A todo o tempo, tentou contratar corpo médico capacitado e adequado.
18.73.	Análise:
18.74.	O recorrente refere-se ao fato apontado nos autos de o objeto do Contrato 221/2013 ter sido ampliado em relação ao do Contrato 128/2012, passando a abranger a assistência médica na maternidade, inclusive com expressivo aumento no valor (peça 52, p. 2-3) . Novamente, contudo, trata-se de fato acessório, sem influência sobre a irregularidade da dispensa de licitação empregada para viabilizar a contratação mais recente e dos pagamentos sem cobertura contratual que a precederam.
18.75.	Alegações (peça 78, p. 13) :
18.76.	Houve manifestação jurídica da PGDF, efetivada pela Assessoria Jurídica da SES/DF. Como prevê o Regimento Interno da PGDF, 'as Assessorias Técnico¿Legislativas das Secretarias integram o Sistema Jurídico do Distrito Federal e aquele órgão, cujas atribuições estão na norma definidas'.
18.77.	O Parecer Normativo 27/2015 da PGDF recomendou à SES/DF que os processos de contratação direta deveriam ser analisados juridicamente, o que, em razão da urgência, poderia ser realizado pela AJL/SES.
18.78.	Análise:
18.79.	Reiteram-se as observações sobre esse mesmo tema formuladas em item anterior.
18.80.	Alegações (peça 78, p. 14-17) :
18.81.	A matéria ora apreciada já foi objeto de ações de improbidade administrativa em desfavor do servidor em que foram desprovidas proposições do Ministério Público.
18.82.	Como consignado na sentença da Ação de Improbidade Administrativa 2014.01.1.140038¿5, que teve por objeto a celebração do Contrato Administrativo 221/13, sem licitação: ' (...) problemas com médicos da secretaria de saúde, ausência de profissionais qualificados, decisões judiciais (...) , entre outros fatores já mencionados, contribuíram para a situação de emergência. Se havia emergência, não há que se cogitar em dispensa indevida de licitação (...) .'
18.83.	A r. sentença foi confirmada pelo Tribunal de Justiça.
18.84.	Análise:
18.85.	Quanto ao entendimento da Justiça local sobre a inexistência de dispensa indevida de licitação na celebração do Contrato SES/DF 221/2013, cabe destacar o princípio da independência das instâncias. De acordo com esse princípio, esta Corte não se sujeita às decisões oriundas de outros órgãos ou poderes do Estado, a não ser no caso de absolvição na esfera penal por inexistência do fato ou negativa de autoria.
18.86.	Assim, o julgamento no âmbito da Justiça cível ou penal não constitui fato impeditivo para a atuação desta Corte de Contas. No ordenamento jurídico brasileiro, vigora o princípio da independência das instâncias, em razão do qual podem ocorrer condenações simultâneas nas diferentes esferas - cível, criminal e administrativa. O artigo 935 do Código Civil prescreve que a 'responsabilidade civil é independente da criminal, não se podendo questionar mais sobre a existência do fato, ou sobre quem seja o seu autor, quando estas questões se acharem decididas no juízo criminal'. Esse dispositivo precisa ser conjugado com o artigo 66 do Código de Processo Penal, o qual estabelece que 'não obstante a sentença absolutória no juízo criminal, a ação civil poderá ser proposta quando não tiver sido, categoricamente, reconhecida a inexistência material do fato'.
18.87.	Interpretando os dois dispositivos conjuntamente, tem-se que a sentença penal impedirá a propositura ou continuidade de ação nos âmbitos civil e, por extensão, administrativo, apenas se houver sentença penal absolutória negando categoricamente a existência do fato ou afirmando que não foi o réu quem cometeu o delito. Como não é esse, em absoluto, o caso da deliberação mencionada pelo recorrente, não há qualquer impedimento a que o TCU adote entendimento diverso acerca do tema em consideração.
18.88.	Note-se, outrossim, que as deliberações judiciais referidas (peças 79-80) não se ocuparam de situar temporalmente e avaliar de modo objetivo como os fatores intervenientes mencionados teriam dado origem a situação emergencial que justificasse a contratação efetuada pela SES/DF em 2013, limitando-se a considerações genéricas como a transcrita no enunciado deste tópico.
18.89.	Alegações (peça 78, p. 17-22) :
18.90.	O recorrente não participou dos atos que antecederam a contratação e não atuou como gestor de contrato. Não pode ser responsabilizado solidariamente por atos praticados por outros gestores da SES/DF.
18.91.	Não há demonstração de atos praticados pelo recorrente, exceto assinatura do contrato que era de competência do cargo ocupado. Não foram explicitadas quais condutas demonstrariam seu dolo ou culpa.
18.92.	É insuficiente a mera demonstração do vínculo causal objetivo entre a conduta do agente e o resultado lesivo quando a lei não prevê responsabilidade objetiva.
18.93.	Mesmo que tivesse havido inobservância legal do recorrente, não se comprovou má¿fé na sua conduta.
18.94.	Análise:
18.95.	O recorrente, repita-se, foi responsabilizado, nos presentes autos, por não ter tomado medidas tempestivas para evitar pagamentos irregulares ocorridos após o término da vigência do Contrato 128/2012, por ter ratificado a dispensa de licitação referente à contratação emergencial de serviço de neonatologia do HRSM (peça 4, p. 89) e por ter, logo a seguir, firmado o Contrato 221/2013 com a empresa Intensicare Gestão em Saúde Ltda., para a execução desse objeto (peça 4, p. 91-97) .
18.96.	Portanto, participou, sim, e decisivamente, de práticas irregulares que antecederam a segunda contratação, ela própria também irregular, além de consumá-la como signatário, o que afasta qualquer pretensão de reconhecimento de boa-fé ou de incidência de responsabilidade meramente objetiva.
18.97.	Como as irregularidades que lhe são atribuídas se situam no intervalo entre a vigência dos dois contratos e na celebração do mais recente, é indiferente que tenha ou não atuado como gestor contratual, mas, de qualquer forma, cabia-lhe a supervisão superior dessa atividade, como titular da pasta contratante.
18.98.	Alegações (peça 78, p. 23-24) :
18.99.	Não há nexo de causalidade entre as irregularidades apontadas e o fato do recorrente ter sido o signatário por dever legal.
18.100.	Após análise técnica, jurídica e financeira do ato pelos responsáveis da SES/DF, não havia indícios de irregularidades ou ilegalidades. Havia presunção de legalidade e respaldo jurídico para os atos praticados pelo recorrente, na condição de gestor.
18.101.	Análise:
18.102.	Como já amplamente demonstrado acima, é claro o nexo de causalidade entre a omissão na adoção de providências para a regularização da prestação de serviços no HRSM, a ratificação da dispensa de licitação e a assinatura do contrato pelo recorrente e as irregularidades apontadas nos autos.
18.103.	Ademais, incumbia-lhe, na qualidade de titular da pasta da saúde, exercer o papel de direção, coordenação e supervisão dos trabalhos, corrigindo, se necessário, as lacunas ou omissões em que seus subordinados tenham eventualmente incorrido, sobretudo aquelas que ostentassem flagrante ilegalidade, como as verificadas no caso.
18.104.	Não se pode considerar a atuação do recorrente, ao anuir por duas vezes a contratação direta causada por sua própria omissão, como mera formalidade ou como ato de cunho gerencial não passível de punição por parte do Tribunal, uma vez que se destinou a manifestar expressa concordância com as análises técnicas precedentes de seus subordinados, por ele designados (culpa in eligendo) e que tinha o dever de supervisionar (culpa in vigilando) , chancela sem a qual as irregularidades não poderiam ser levadas a cabo.
18.105.	Em síntese, observa-se que o recorrente incorreu em erro grosseiro (Lindb, art. 28) , isto é, aquele decorrente de grave inobservância de dever de cuidado (e.g., Acórdão 2599/2021-TCU-Plenário, rel. Bruno Dantas, e 3327/2019-1ª Câmara, rel. Vital do Rêgo) .
CONCLUSÃO
19.	Das análises anteriores, conclui-se que:
a) o Supremo Tribunal Federal, no julgamento do RE 636886, conferiu nova interpretação ao art. 37, § 5º, da Constituição Federal, fixando a tese de que 'é prescritível a pretensão de ressarcimento ao erário fundada em decisão de Tribunal de Contas';
b) o Código Civil e a Lei 9.873/1999 constituem as duas alternativas que, de forma mais consistente, polarizam os debates acerca do regime de prescrição a ser observado no processo de controle externo;
c) na situação em exame, não ocorre prescrição, caso se adote o Código Civil, mas incide a prescrição intercorrente, no caso de ambos os responsáveis, caso se adote a Lei 9.873/1999 como fundamento para análise;
d) como consequência, impõe-se a conclusão de que não será viável a aplicação das sanções impostas pelo acórdão condenatório;
e) no âmbito deste Tribunal, considera-se válido o recebimento da correspondência no endereço do responsável, não sendo necessária a comprovação da entrega em suas mãos;
f) o recorrente não apresenta dados que evidenciem que a SES/DF não dispusesse de condições e de tempo suficiente para assumir a gestão direta ou realizar licitação e celebrar contrato que atendessem às necessidades relacionadas à continuidade da operação do Hospital Regional de Santa Maria, evitando o surgimento de situação de urgência que levasse, como acabou ocorrendo, à contratação por dispensa de licitação;
g) nessa hipótese, embora não se sancione a contratação emergencial irregular em si, tendo em vista a necessidade imperiosa de manutenção do atendimento a objetivo de interesse público tutelado pela Administração, sanciona-se a conduta omissiva do administrador, a quem cabia a responsabilidade pela realização de licitação em momento oportuno;
h) tendo em vista o princípio da independência das instâncias, o julgamento no âmbito da Justiça cível ou penal não constitui fato impeditivo para a atuação desta Corte de Contas;
i) é claro o nexo de causalidade entre a omissão na adoção de providências para a regularização da prestação de serviços no HRSM, a ratificação da dispensa de licitação e a assinatura do contrato pelo recorrente e as irregularidades apontadas nos autos;
j) cabia ao recorrente, na qualidade de titular da pasta da saúde, exercer o papel de direção, coordenação e supervisão dos trabalhos, corrigindo, se necessário, as lacunas ou omissões em que seus subordinados tenham eventualmente incorrido, sobretudo aquelas que ostentassem flagrante ilegalidade, como as verificadas no caso;
k) observa-se que o recorrente incorreu em erro grosseiro (Lindb, art. 28) , decorrente de grave inobservância de dever de cuidado.
20.	Com base nessas conclusões, propõe-se o conhecimento do recurso interposto para que, em preliminar, seja reconhecida a prescrição intercorrente, com o arquivamento dos autos, e, subsidiariamente, no mérito, lhe seja denegado provimento.
PROPOSTA DE ENCAMINHAMENTO
21.	Ante o exposto, submete-se à consideração superior a presente análise do pedido de reexame interposto por Rafael de Aguiar Barbosa contra o Acórdão 10742/2021-TCU-Primeira Câmara, propondo-se, com fundamento nos arts. 33 e 48 da Lei 8.443/1992 c/c os arts. 286 e 285, do RI/TCU:
a) em preliminar, promover o arquivamento dos autos, sem julgamento de mérito, com fundamento no art. 212 do RI/TCU, devido à ausência de pressupostos de desenvolvimento válido e regular do processo, em razão do reconhecimento, de ofício, da prescrição intercorrente estabelecida no art. 1º, § 1º, da Lei 9.873/1999;
b) caso o Tribunal assim não entenda, subsidiariamente, no mérito, conhecer do recurso e negar-lhe provimento;
c) dar conhecimento aos responsáveis, ao Ministério Público do Distrito Federal, ao Ministério Público de Contas do Distrito Federal e Territórios e à Secretaria de Estado de Saúde do Distrito Federal da decisão que vier a ser prolatada."
2.	O Secretário da Serur discordou da proposta de reconhecimento da prescrição intercorrente, por entender que o processo não ficou parado por mais de três anos. Sugere, com efeito, que se conheça do recurso e que, no mérito, lhe negue provimento (peça 94) .
	É o relatório.

Juliana Almeida Barroso Moreti (21249/OAB-DF), representando Rafael de Aguiar Barbosa

Não atuou

REPRESENTAÇÃO DO MINISTÉRIO PÚBLICO DO DISTRITO FEDERAL E TERRITÓRIOS E DO MINISTÉRIO PÚBLICO DE CONTAS DO DISTRITO FEDERAL. POSSÍVEIS IRREGULARIDADES NA APLICAÇÃO DE RECURSOS FEDERAIS ORIUNDOS DO SISTEMA ÚNICO DE SAÚDE. CONTRATAÇÃO, POR PARTE DA SECRETARIA DE ESTADO DE SAÚDE DO DISTRITO FEDERAL, DE EMPRESA ESPECIALIZADA NA PRESTAÇÃO DE SERVIÇOS DE NEONATOLOGIA, POR MEIO DE DISPENSAS DE LICITAÇÃO. TERCEIRIZAÇÃO DE SERVIÇOS DE SAÚDE. CONHECIMENTO. OITIVA. DILIGÊNCIA. AUDIÊNCIA DOS RESPONSÁVEIS. REVELIA. MULTA. PEDIDO DE REEXAME. INOCORRÊNCIA DA PRESCRIÇÃO SANCIONATÓRIA. ALEGAÇÕES INSUFICIENTES PARA ELIDIR AS IRREGULARIDADES. CONHECIMENTO. NÃO PROVIMENTO.

REPRESENTAÇÃO (REPR)

Secretaria de Recursos (Serur)

O presente processo se originou de representação formulada pelo Ministério Público do Distrito Federal e Territórios - MPDFT e pelo Ministério Público de Contas do Distrito Federal - MPCDF, acerca de possíveis irregularidades, decorrentes da aplicação de recursos federais oriundos do Sistema Único de Saúde, por parte da Secretaria de Estado de Saúde do Distrito Federal.
2.	Examina-se, nesta oportunidade, Pedido de Reexame interposto por Rafael de Aguiar Barbosa em face do Acórdão 10742/2021-TCU-Primeira Câmara, que aplicou multas ao recorrente e a outro responsável, por irregularidades cometidas, com o uso de recursos federais, consubstanciadas na realização de pagamentos sem a devida cobertura contratual e na contratação direta sob a alegação de situação emergencial (art. 24, inc. IV, da Lei 8.666/1993) decorrente de omissão na adoção de providências.
3.	Conheço do pedido de reexame, porquanto preenchidos os requisitos de admissibilidade.
4.	Inicialmente, registro que a Secretaria de Recursos - Serur, de ofício, suscitou o tema da prescrição.
5.	O auditor responsável pela instrução do processo entendeu ter ocorrido prescrição intercorrente, com fundamento na Lei 9.873/1999, propondo, em preliminar, que o Tribunal promovesse o arquivamento do processo. Vale ressaltar, que essa mesma instrução identificou que não teria havido prescrição, se os fatos forem examinados sob o ponto de vista do disciplinamento previsto Código Civil, que é o entendimento pacificado desta Corte sobre a pretensão sancionatória, ainda em vigor, extraído do Acórdão 1441/2016-TCU-Plenário.
6.	O dirigente da Serur, discordando da proposta do auditor, concluiu pela inexistência de prescrição no caso, ainda que a prescrição no âmbito do TCU fosse regida pela Lei 9.873/1999, pois, segundo ele, o processo não teria ficado paralisado por mais de três anos, conforme comprovam as peças processuais 40-42 e 44-51.
7.	Com efeito, como demonstrado pela unidade instrutiva com as correções anotadas por seu titular, sob quaisquer dos critérios, não há que se cogitar de prescrição punitiva no presente caso.
8.	Tampouco procede a alegação suscitada pelo recorrente de nulidade, em face de a notificação para apresentação de defesa ter sido entregue ao porteiro do condomínio em que o responsável reside. A jurisprudência dos tribunais judiciários e desta Corte admite a entrega da notificação ao porteiro ou zelador do condomínio em que mora o destinatário do ato processual. Aliás, o novo Código de Processo Civil estabelece expressamente essa possibilidade em seu § 4º do art. 248.
9.	Ademais, o recorrente não provou, e sequer tentou provar, que não teria recebido a comunicação desta Corte para que exercesse o direito à ampla defesa e ao contraditório.
10.	Quanto ao mérito, concordando com a Secretaria de Recursos (Serur) , acolho sua análise como meus fundamentos de decidir.
11.	De fato, o responsável elenca uma série de situações e circunstâncias que culminaram com a decretação da situação de emergência na saúde pública do Distrito Federal em 2011. Menciona a dificuldade de contratação de médicos, a proibição de pagamento de horas extras, a declaração de inconstitucionalidade da autorização para que uma Organização da Sociedade Civil de Interesse Público - OSCIP pudesse gerenciar os hospitais públicos, entre outras.
12.	Tenta, também, eximir-se da responsabilidade pelos fatos, alegando que a competência para licitar seria da Central de Compras, que a dispensa decorreu da inércia da gestão anterior da Secretária de Saúde e que a contratação emergencial estava amparada em parecer jurídico. E ainda que a contratação questionada teria sido objeto de uma ação de improbidade administrativa.
13.	É certo que um gestor público, diante do cenário descrito, se depararia com enormes desafios. No entanto, essa situação era sobejamente conhecida pelo interessado, pois na mesma data de sua posse no cargo de Secretário de Estado, em 1º de janeiro de 2011, foi editado o Decreto 32.713, que declarou, em situação de emergência, a saúde do DF.
14.	Ciente disso, o titular dessa área tinha a obrigação de tomar providências tempestivas para evitar o colapso do sistema de saúde e não se valer dessa realidade para pretextar omissões, que acarretou o cometimento de ilegalidades.
15.	Lembro que o ex-Secretário de Saúde foi sancionado por não ter determinado a realização de licitação, no período de 17/10/2012 a 4/12/2013, depois de ter firmado o Contrato 128, por dispensa de licitação, sob o argumento de emergência (art. 24, inc. IV da Lei 8.666/1993) , e, em vez disso, ter ratificado a dispensa de licitação e celebrado um novo contrato (Contrato 221) , sob a mesma fundamentação (situação emergencial) .
16.	Além disso, entre o término do primeiro contrato, que vigeu por 180 dias, e a véspera da assinatura do Contrato 221, ou seja, de 15/4/2013 a 4/12/2013, o responsável não adotou providências para impedir a prestação de serviços sem cobertura contratual.
17.	Portanto, por quase 14 meses, o ex-Secretário omitiu-se ao não providenciar um regular processo de contratação e por mais de 7 meses anuiu ao pagamento de serviços, com recursos públicos federais, sem o devido amparo contratual.
18.	Como se vê, nenhuma das alegações apresentadas pelo recorrente e nem mesmo o conjunto delas possuem consistência para infirmar os erros grosseiros perpetrados.
	Ante o exposto, VOTO no sentido de que o Tribunal adote a minuta de acórdão que ora submeto à deliberação deste Colegiado. 
TCU, Sala das Sessões, em 4 de outubro de 2022.
JORGE OLIVEIRA 
Relator